臺灣高等法院民事判決
108年度上字第458號
上  訴  人  雷稻樟  

訴訟代理人  林威伯律師
被  上訴人  林月麗  

訴訟代理人  李國豪律師

上列當事人間請求給付買賣價金事件，上訴人對於中華民國108
年2月27日臺灣臺北地方法院106年度訴字第3357號第一審判決提
起上訴，本院於109年2月11日言詞辯論終結，判決如下：
    主      文
上訴駁回。
第二審訴訟費用由上訴人負擔。
    事實及理由
一、被上訴人主張：伊於民國（下同）105年4月15日與上訴人簽
    訂不動產買賣契約書（下稱105年買賣契約），將伊所有門
    牌號碼臺北市○○區○○路0段000巷0號1樓及2樓房屋（即臺北
    市○○段○○段00○號建物，下分稱系爭房屋1樓、系爭房屋2樓
    ，合稱系爭房屋，權利範圍1/4），以總價新臺幣（下同）5
    00萬元出賣予上訴人，兩造並約定於國防部完成新屋配售予
    上訴人或其指定之登記名義人後，上訴人應支付第4期款250
    萬元。詎國防部已完成新屋配售予上訴人，上訴人迄未支付
    第4期價款，爰依兩造買賣契約約定及民法第367條規定，請
    求上訴人給付買賣價金等語。並聲明：(一)上訴人應給付被
    上訴人250萬元，及自起訴狀繕本送達翌日起至清償日止，
    按週年利率5%計算之利息；(二)願供擔保請准宣告假執行。
二、上訴人則以：系爭房屋1樓原為訴外人曾振光所有，曾振光
     過世後由其四名子女即訴外人曾國瑛（即上訴人配偶）、
     曾國雄（歿，即被上訴人配偶）、曾國俊（歿，應有部分
     由母親曾孫勉繼承）、曾國寶繼承。伊先後向被上訴人以
     外其他人取得權利後，再向被上訴人購買，兩造乃於90年
     間簽立房屋買賣契約（下稱90年買賣契約），約定價金75
     萬元，伊就其中25萬元已以現金給付完畢。另系爭房屋2樓
     為伊所有，因被上訴人欲繼續使用系爭房屋2樓，故雙方於
     90年4月1日簽立房屋租賃契約書（下稱系爭租約），約定
     被上訴人借住1年，嗣後如繼續使用，則每月租金1萬元，
     租期最長10年（即至101年3月31日止）。惟系爭租約之租
     期屆滿，被上訴人拒不返還系爭房屋2樓，亦未依90年買賣
     契約將系爭房屋1樓辦理移轉登記予伊，伊為參與眷村改建
     計劃，要求被上訴人依90年買賣契約辦理移轉登記，被上
     訴人仍藉故推辭，伊恐逾國防部辦理期限，將喪失原眷戶
     配售新屋資格，乃同意支付被上訴人500萬元為移轉系爭房
     屋之條件，並與被上訴人簽立105年買賣契約，即被上訴人
     就系爭房屋1樓同一買賣標的，先後於90年、105年與伊簽
     立買賣契約，一屋二賣予伊，而被上訴人既依105年買賣契
     約向伊請求買賣價金，則被上訴人就90年買賣契約之標的
     移轉義務將陷於「給付不能」，此為可歸責被上訴人之事
     由致伊受有兩次買賣價差之損失，伊爰依民法第226條第1
     項規定，請求損害賠償425萬元（計算式：500萬元-75萬元
     =425萬）。又被上訴人向伊承租系爭房屋2樓，租期屆滿，
     迄未返還，伊依租賃契約第6條約定，得向被上訴人請求違
     約金300萬元〔計算式：1萬元（每月租金）×5倍×60個月（
     逾5年時效部分不請求)〕；且被上訴人於租期屆滿後，仍持
     續使用系爭房屋2樓，係無合法使用權源而占有使用之，伊
     得依民法第179條規定，請求相當於租金之不當得利計60萬
     元〔計算式：1萬（每月租金）*60個月=60萬元〕。又倘認系
     爭房屋2樓亦為買賣標的，而無系爭租約存在，因被上訴人
     並未交付系爭房屋2樓，核屬給付不能，應依民法第226條
     第1項規定，賠償伊之損害399萬6,408元〔105年買賣契約價
     金500萬元，1樓部分4.47坪，2樓部分17.8坪，合計22.27
     坪，按比例計算損害額為：500萬*17.8/22.27=399萬6,408
     元〕。且系爭房屋1樓於105年12月14日交還國防部時，被上
     訴人即應搬離系爭房屋2樓，其卻遲至106年6月25日始搬遷
     ，且迄今仍未點交鑰匙，違反系爭買賣契約第11條之其他
     特約事項，應依105年買賣契約第9條違約罰則第2項約定，
     給付違約金48萬2,500元〔計算式：250萬元（上訴人已付價
     款）*1/1000*193天=48萬2,500元〕。伊爰以對被上訴人前
     述系爭房屋1樓給付不能損害賠償債權425萬元、系爭房屋2
     樓租賃契約之違約金及不當得利債權共計360萬元、買賣契
     約之給付不能損害賠償債權399萬6,408元及給付遲延違約
     金48萬2,500元之順序，與被上訴人本件請求主張抵銷，抵
     銷後被上訴人已無剩餘數額可資請求等語，資為抗辯。
三、原審就被上訴人之請求，判決：上訴人應給付被上訴人249
    萬0,313元，及自106年8月13日起至清償日止，按週年利率5
    %計算之利息；並駁回被上訴人其餘之請求。上訴人不服，
    提起上訴，聲明：(一)原判決關於命上訴人給付本息部分廢
    棄。(二)上開廢棄部分，被上訴人在第一審之訴及假執行之
    聲請均駁回。被上訴人則答辯聲明：上訴駁回。
　　﹛原審駁回被上訴人其餘請求部分〔上訴人以原法院104年度
    簡上字第258號民事確定判決（下稱258號判決）判命被上訴
    人給付上訴人9,687元部分（原審卷一第72頁），主張抵銷〕
    ，未據被上訴人聲明不服，已告確定｝。
四、兩造不爭執之事項（本院卷第116-117頁）:
(一)兩造於105年4月15日簽訂105年買賣契約，由被上訴人將系
    爭房屋以總價500萬元出賣予上訴人（兩造對於系爭房屋1樓
    為買賣標的不爭執，但對於系爭房屋2樓是否亦為買賣標的
    有爭執），並約定於國防部完成新屋配售予上訴人或其指定
    之登記名義人後，上訴人應支付第4期款250萬元。
(二)國防部已完成新屋配售予上訴人指定之人曾國瑛。
(三)上訴人迄未交付第4期款250萬元。上訴人得以原法院104年
    度簡上字第258號確定判決之損害賠償金額9,687元，主張抵
    銷。
(四)被上訴人就系爭房屋1樓之應有部分為4分之1（兩造對於被
    上訴人就系爭房屋2樓有無所有權之部分尚有爭議）。
五、被上訴人主張依105年買賣契約之約定及民法第367條之規定
    ，上訴人尚積欠系爭房屋之買賣價金250萬元，扣除258號判
    決判命被上訴人給付之9,687元，上訴人尚應給付被上訴人2
    49萬0,313元本息等情，為上訴人所否認，並以前詞置辯。
    本件經兩造依民事訴訟法第463條準用同法第270條之1第1項
    第3款規定，整理並協議爭點（本院卷第117、207、226頁）
    ，玆分述如下：
㈠系爭房屋2樓是否為105年買賣契約之標的？被上訴人依105年買
  賣契約及民法第367條規定，請求上訴人給付尚欠之買賣價金
  ，有無理由？
1、查兩造於105年4月15日簽訂105年買賣契約，依105年買賣契
   約第1條第2項建物標示之第3款約定：「增建位置在第貳層約
   17.8坪」等語；第11條第2項並記載：「乙方（即被上訴人，
   下同）應依國防部規定之日期騰空並搬離台北市○○區○○路○段
   000巷0號二樓」等語（原審卷一第7、10頁）。證人即為兩造
   擬定105年買賣契約之代書陳玉梅亦到場結證稱：「（當時要
   出賣的建物，是中華路2段390巷4號全部，還是只有該建物1
   樓房屋？）建物的4分之1，及2樓的增建部分，增建部分寫在
   第2項的第3點」等語（原審卷二第2-4頁）。足見上訴人在簽
   立105年買賣契約時，已同意向被上訴人購買系爭房屋2樓所
   有權，即105年買賣契約之標的，包含系爭房屋2樓。上訴人
   抗辯系房屋2樓為其所有，非屬105年買賣契約之標的云云，
   並不可採。　
2、又按買受人對於出賣人，有交付約定價金及受領標的物之義
   務，民法第367條定有明文。依105年買賣契約第3條第4款約
   定，於國防部完成新屋配售予上訴人或其指定之登記名義人
   後，上訴人應支付第4期款250萬元予被上訴人，而國防部已
   完成新屋配售予上訴人指定之人曾國瑛之事實，為兩造所不
   爭執（本院卷第116-117頁），並有105年買賣契約書可稽（
   原審卷一第8頁）。被上訴人主張上訴人依上開約定及民法第
   367條之規定，應交付第4期款250萬元，扣除上訴人以258號
   判決判命被上訴人給付上訴人9,687元主張抵銷部分，上訴人
   依約尚應給付被上訴人249萬0,313元（250萬元－9,687元＝249
   萬0,313元），自屬有據。 
㈡上訴人以被上訴人就系爭房屋1樓一屋二賣，陷給付不能之損害
  賠償債權425萬元主張抵銷部分：
1、按因可歸責於債務人之事由，致給付不能者，債權人得請求
   賠償損害，民法第226條第1項定有明文。所謂給付不能，乃
   以債權人得向債務人為請求，債務人有應其請求而為履行之
   義務為前提，而依一般社會觀念，其給付無法履行而言（最
   高法院97年度台上字第2002號、99年度台上字第111號民事判
   決意旨參照） 。
2、次按確定判決之既判力，固以訴訟標的經表現於主文判斷事
   項為限，判決理由並無既判力，但法院於判決理由中，就訴
   訟標的以外，當事人主張之重要爭點，本於當事人辯論之結
   果已為判斷時，對此重要爭點所為之判斷，除有顯然違背法
   令，或當事人已提出新訴訟資料，足以推翻原判斷之情形外
   ，應解為在同一當事人就該已經法院判斷之重要爭點，不得
   作相反之主張或判斷，始符民事訴訟上誠信原則（最高法院9
   6年度台上字第2745號民事判決要旨參照)。
3、上訴人抗辯被上訴人就系爭房屋1樓同一買賣標的，先後於90
   年、105年與伊簽立買賣契約，一屋二賣予伊，被上訴人既依
   105年買賣契約向伊請求買賣價金，則被上訴人就90年買賣契
   約之標的移轉義務將陷於「給付不能」，此為可歸責被上訴
   人之事由致伊受有兩次買賣價差之損失，得依民法第226條第
   1項規定，請求損害賠償425萬元（計算式：500萬元-75萬元=
   425萬元）等情。被上訴人則否認上訴人所提90年買賣契約及
   收據上「林月麗」簽名及印文之真正，亦否認與上訴人簽訂9
   0年買賣契約等情。查上訴人就其所提90年買賣契約及收據（
   原審卷一第44、45頁）上「林月麗」之簽名及印文為真正一
   節，並未舉證以實其說，尚難憑採。且上訴人曾持上開買賣
   契約及收據，訴請被上訴人將系爭房屋應有部分4分之1移轉
   登記與上訴人，經原法院102年度北簡字第507號（下稱507號
   ）、103年簡上字第328號（下稱328號）民事確定判決，以上
   訴人並不能證明兩造成立上開買賣契約，判決上訴人敗訴確
   定（原審卷一第64、67頁），此經本院調取上開卷宗核閱屬
   實（上訴人於本件所提90年買賣契約及收據，見507號卷第8-
   9頁，與328號判決所稱之92年買賣契約為同一契約）。上訴
   人就兩造成立該份買賣契約之重要爭點，於本件並未提出新
   訴訟資料，足以推翻328號判決之判斷，且328號判決並無顯
   然違背法令之情形，應認兩造受328號判決就此重要爭點所為
   判斷之拘束，不得作相反之主張或判斷，始符民事訴訟上誠
   信原則。從而，被上訴人既未簽立上訴人於本件所提90年買
   賣契約，上訴人以被上訴人就90年買賣契約之標的移轉義務
   陷於「給付不能」，依民法第226條第1項規定，抗辯對被上
   訴人有兩次買賣價差之損害賠償債權425萬元，並據此與本件
   買賣價金主張抵銷云云，為無理由。
㈢上訴人以系爭房屋2樓給付不能之損害賠償債權399萬6,408元主
  張抵銷部分：
   查系爭房屋2樓亦為105年買賣契約之標的，已如上述。然上
   訴人抗辯系爭房屋2樓為其所有，被上訴人就系爭房屋2樓之
   移轉有自始主觀不能之情形，應依民法第226條第1項規定，
   賠償399萬6,408元（500萬×17.8坪/22.27坪）等情，為被上
   訴人所否認，並主張已依約履行等語。經查：
   上訴人抗辯為系爭房屋2樓之所有權人，固提出訴外人陳崇華
   所有臺北市○○段○○段00○號建物（下稱18建號建物）之建物登
   記第一類謄本、其與陳崇華就18建號建物簽立之房屋買賣契
   約書、陳崇華就18建號建物買賣價款書立之收據及印鑑證明
   為證（原審卷一第98-101頁）。被上訴人就上開證物，除18
   建號建物登記第一類謄本外，均否認其真正。而系爭房屋於5
   5年6月6日辦理建物所有權第一次登記，當時係分層登記，僅
   就第1層測量及辦理登記，曾振光為登記之所有權人，至於第
   2層部分，並未有相關權利人申請登記資料，系爭房屋1樓及2
   樓互不相通，各有獨立之出入口之事實，為兩造於本院103年
   度上易字第346號遷讓房屋事件所不爭執（原審卷一第92頁背
   面至93頁背面），並有系爭房屋之人工登記簿可稽（本院卷
   第97頁）。是系爭房屋2樓並無登記資料，上訴人辯稱陳崇華
   所有登記為18建號建物即為系爭房屋2樓云云，並無可採。且
   上訴人就其與陳崇華就18建號建物簽立之房屋買賣契約書、
   陳崇華就18建號建物買賣價款書立之收據及印鑑證明之真正
   ，並不能舉證以實其說，亦無從認定上訴人向陳崇華買受18
   建號建物而為系爭房屋2樓之所有權人。再者，上訴人在簽立
   105年買賣契約時，已同意向被上訴人購買系爭房屋2樓所有
   權，兩造所簽立105年買賣契約之買賣標的包括系爭房屋2樓
   ，已如前述，益徵系爭房屋2樓非上訴人所有。依105年買賣
   契約第11條第2項並記載：「乙方應依國防部規定之日期騰空
   並搬離台北市○○區○○路○段000巷0號二樓」等語（原審卷一第
   10頁）。上訴人亦自陳被上訴人於106年6月25日已經搬遷，
   且對於國防部已完成新屋配售予上訴人指定之人曾國瑛一節
   ，並不爭執（本院卷第176、117頁）。堪認被上訴人就系爭
   房屋2樓已依約騰空、交付，並無給付不能之情形。從而，上
   訴人依民法第226條第1項規定，主張對被上訴人就系爭房屋2
   樓有損害賠償債權399萬6,408元，並據此與本件買賣價金主
   張抵銷云云，為無理由。
㈣上訴人依系爭租約違約金債權300萬元及相當於租金之不當得利
  債權60萬元，主張抵銷部分：
1、上訴人抗辯兩造就系爭房屋2樓，於90年4月1日簽立系爭租約
   ，約定被上訴人借住1年，1年後每月租金1萬元，租期最長10
   年至101年3月31日止，被上訴人於106年6月25日始搬遷，依
   系爭租約第6條約定，主張對被上訴人有違約金債權300萬元〔
   每月租金1萬元乘以6 倍再乘以5 年（101年6月25日-106年6
   月24日）〕及相當於租金之不當得利債權60萬元（每月租金1
   萬元乘以12個月再乘以5年）等情，為被上訴人所否認，並主
   張系爭租約係因上訴人主動表示願為被上訴人申請低收入戶
   補助而簽立，屬通謀虛偽之意思表示而無效；上訴人所提系
   爭租約第2條記載「契約延長至多拾年至民國壹佰零壹年參月
   參拾壹日止」、第三條記載「一年後每月壹萬元」及第4條所
   載「租金一年後每月壹萬元」部分（下稱系爭加註文字），
   為簽約時所無之文字等語。　 
2、按表意人與相對人通謀而為虛偽意思表示者，其意思表示無
   效，民法第87條第1項定有明文。查系爭租約於第2條：「租
   賃期限經甲乙雙方洽訂為壹年即自民國90年4月1日起至民國9
   1年3月31日止」之後，固有手寫「契約延長至多拾年至民國
   壹佰零壹年參月參拾壹日止」；及第3條：「租金每個月新台
   幣（無）借住」之後，有手寫「一年後每月壹萬元」；另第4
   條：「租金應於每月無」之後，有手寫「租金一年後每月壹
   萬元」等情（原審卷一第47頁）。惟系爭加註文字，依所加
   註之位置，已生事後所為之疑，卻未經兩造於加註處簽名或
   蓋章確認，或於條文之首註明加註若干文字，顯與常理有違
   ，被上訴人主張系爭加註文字未經兩造合意，而不受拘束，
   應屬可採。又上訴人在簽立105年買賣契約時，已同意向被上
   訴人購買系爭房屋2樓所有權，兩造所簽立105年買賣契約之
   買賣標的包括系爭房屋2樓，已如前述，被上訴人主張其為系
   爭房屋2樓所有權人，毋須向上訴人租用或借住，系爭租約關
   於系爭加註文字以外部分，為兩造間通謀虛偽之意思表示而
   無效，亦非無憑。從而，上訴人依系爭租約第6條約定，抗辯
   對被上訴人有違約金債權300萬元及相當於租金之不當得利債
   權60萬元，並據此與本件買賣價金主張抵銷云云，亦無理由
   。
㈤上訴人以系爭房屋2樓遲延交付之違約金48萬2,500元主張抵銷
  部分：。 
   上訴人辯稱系爭房屋1樓於105年12月14日交還國防部時，被
   上訴人即應搬離系爭房屋2樓，其卻遲至106年6月25日始搬遷
   ，且迄今仍未點交鑰匙，違反105年買賣契約第11條之其他特
   約事項，應依105年買賣契約第9條違約罰則第2項之約定，給
   付違約金48萬2,500元〔計算式：250萬元（上訴人已付價款）
   *1/1000*193天=48萬2,500元〕等情，為被上訴人所否認。查
   上訴人辯稱被上訴人遲至106年6月25日始搬遷系爭房屋2樓一
   節，提出照片4紙為證（原審卷二第23頁），被上訴人則否認
   照片所示為其進行搬遷之行為。經細繹上開照片，僅顯示停
   有一輛千代搬家公司之車輛、搬家工人，及遠方一位模糊不
   清之女子，自難單憑上開照片，逕為不利於被上訴人之認定
   。又依105年買賣契約第11條第2項約定:「乙方應依國防部規
   定之日期騰空並搬離台北市○○區○○路0段000巷0號2樓，逾時
   以違約論」等語(原審卷一第10頁)。證人即本案國防部之承
   辦人陳元璞並到場結證稱：本案在辦理眷村改建時，會有搬
   遷公告，搬遷公告期限內原眷戶必須把戶籍遷出及房屋騰空
   ，但當時原告（即被上訴人，下同）的戶籍設在該處，人也
   住在該處，印象中被告（即上訴人）有說要跟原告協調，類
   似給付價金來讓原告搬出去，才會有他們私下簽約的事，但
   這與軍方無關。對於搬遷公告與兩造簽訂買賣契約之時間先
   後順序伊沒有印象，但是原眷戶為了配到新的軍宅，必須在
   期限內完成搬遷及騰空，否則會被註銷資格。本案國防部有
   配售新屋給原眷戶，原告也依照協議搬走及遷出戶籍，所以
   國防部才辦理後續的配售作業，兩造間協議搬遷有符合國防
   部規定的搬遷日期，否則軍方不可能辦理配售及交屋等語（
   原審卷一第206頁背面至第207頁)。上訴人對於國防部已據此
   完成新屋配售予上訴人指定之人曾國瑛一節，亦不爭執。顯
   示被上訴人就系爭房屋2樓已依約於國防部規定之日期騰空並
   搬離，而無何違約之情事。從而，上訴人以被上訴人遲延交
   付系爭房屋2樓，並依105年買賣契約第9條違約罰則第2項之
   約定，抗辯對被上訴人有違約金債權48萬2,500元，並據此與
   本件買賣價金主張抵銷云云，為無理由。
㈥基上，上訴人對於兩造於105年4月15日簽訂105年買賣契約，約
  定於國防部完成新屋配售予上訴人或其指定之登記名義人後，
  上訴人應支付第4期款250萬元，國防部已完成新屋配售予上訴
  人指定之人曾國瑛，上訴人迄未交付第4期款250萬元，上訴人
  得以258號判決判命被上訴人給付上訴人9,687元部分主張抵銷
  ，其餘關於系爭房屋1樓給付不能之損害賠償債權425萬元、系
  爭房屋2樓給付不能之損害賠償債權399萬6,408元、系爭租約
  違約金債權300萬元及相當於租金之不當得利債權60萬元、系
  爭房屋2樓遲延交付之違約金48萬2,500元之抵銷抗辯，均屬無
  據，已如前述。從而，被上訴人依105年買賣契約及民法第367
  條之約定，請求上訴人給付尾款249萬0,313元（250萬元－9,68
  7元＝249萬0,313元），及自起訴狀繕本送達翌日即106年8月13
  日(起訴狀繕本於106年8月2日寄存送達於上訴人住所地之派出
  所，依民事訴訟法第138條第2項，經10日發生效力，見原審卷
  一第18頁)起至清償日止，按週年利率5％計算之利息，為有理
  由。
六、綜上所述，被上訴人依105年買賣契約及民法第367條之約定
    ，請求上訴人給付被上訴人249萬0,313元，及自起訴狀繕本
    送達翌日即106年8月13日起至清償日止，按週年利率5％計算
    之利息，自屬正當，應予准許。原審就上開應准許部分，為
    上訴人敗訴之判決，並無不合。上訴論旨指摘原判決此部分
    不當，求予廢棄改判，為無理由，應駁回上訴。
七、本件事證已臻明確，兩造其餘之攻擊或防禦方法及所用之證
    據，經本院斟酌後，認為均不足以影響本判決之結果，爰不
    逐一論列，附此敘明。
八、據上論結，本件上訴為無理由，依民事訴訟法第449條第1項
    、第78條，判決如主文。 
中　　華　　民　　國　　109 　年　　2 　　月　　25　　日
                  民事第十五庭  
                      審判長法  官  方彬彬 
                            法  官  謝永昌 
                            法  官  李慈惠 
正本係照原本作成。
如不服本判決，應於收受送達後20日內向本院提出上訴書狀，其
未表明上訴理由者，應於提出上訴後20日內向本院補提理由書狀
（均須按他造當事人之人數附繕本）上訴時應提出委任律師或具
有律師資格之人之委任狀；委任有律師資格者，另應附具律師資
格證書及釋明委任人與受任人有民事訴訟法第466條之1第1項但
書或第2項（詳附註）所定關係之釋明文書影本。如委任律師提
起上訴者，應一併繳納上訴審裁判費。
中　　華　　民　　國　　109 　年　　2 　　月　　25　　日

  　　　　　　　　　　　　　書記官  黃麗玲 
附註：
民事訴訟法第466條之1（第1項、第2項）：
對於第二審判決上訴，上訴人應委任律師為訴訟代理人。但上訴
人或其法定代理人具有律師資格者，不在此限。
上訴人之配偶、三親等內之血親、二親等內之姻親，或上訴人為
法人、中央或地方機關時，其所屬專任人員具有律師資格並經法
院認為適當者，亦得為第三審訴訟代理人。